【裁判字號】    98,訴,2396
【裁判日期】    990511
【裁判案由】    侵權行為損害賠償
【裁判全文】
臺灣板橋地方法院民事判決              98年度訴字第2396號
原        告  陳永祥
訴訟代理人    劉玉津律師
被        告  黃麗華
兼訴訟代理人  陳志祥
上列當事人間請求損害賠償等事件，經本院於民國99年4月20日
言詞辯論終結，判決如下：
    主      文
被告黃麗華應給付原告新台幣柒仟柒佰壹拾元，及自民國99年4
月21日起至清償日止，按年息5%計算之利息。
被告陳志祥應給付原告新台幣貳拾陸萬仟貳佰拾元，及自民
國99年4月21日起至清償日止，按年息5%計算之利息。
原告其餘之訴駁回。
訴訟費用由原告負擔6/10；被告黃麗華負擔1/10；其餘由被告陳
志祥負擔。
本判決原告勝訴部分得假執行；但被告黃麗華、陳志祥如於假執
行程序實施前，各以新台幣柒仟柒佰壹拾元、貳拾陸萬仟貳佰
拾元供擔保後，得免為假執行。
    事實及理由
一、原告主張：
（一）其與被告陳志祥之母親陳許尾於民國89年3月12日死亡，
      被告陳志祥及另兩名繼承人陳明月與梁伬智英（即陳鳳英
      ）均依法拋棄繼承，是原告自89年3月12日繼承開始時，
      即單獨承受被繼承人陳許尾財產上之一切權利，而被告陳
      志祥之繼承權亦溯及於89年3月12日繼承開始時即已喪失
      。
（二）被告黃麗華係被告陳志祥之配偶，並非陳許尾之繼承人，
      與陳許尾之遺產無涉。詎被告黃麗華竟於陳許尾死亡後，
      先於89年4月8日，盜用陳許尾之印章、偽造取款憑，持以
      向台北國際商業銀行永和分行提領陳許尾帳戶內之存款新
      台幣（下同）7710元，侵害原告之繼承財產權。嗣又與被
      告陳志祥共同以前開方式盜領陳許尾於世華聯合商業銀行
      永和分行帳戶內之存款，先後於89年5月10日、89年5月20
      日及89年10月17日，分別提領2萬元、68萬4000元及4萬53
      80元，計74萬9380元，侵害原告之繼承財產權。被告2人
      於陳許尾死亡後，冒用陳許尾名義，盜取上開帳戶內已歸
      原告所有存款等情，經台灣高等法院94年度上更(一)字第
      627號判決有罪確定，其2人侵害原告之財產權利，應負損
      害賠償義務。
（三）又因侵權行為受利益致被害人受損害時，依法被害人固有
      損害賠償請求權，與不當得利返還請求權，其損害賠償請
      求權雖因時效而消滅，而其不當得利返還請求權，在同法
      第125條之消滅時效完成前，仍得行使之（最高法院41年
      台上第871號判例參照）。被告陳志祥之繼承權溯及於89
      年3月12日繼承開始時即已喪失，被告黃麗華則根本與陳
      許尾之遺產無涉，而原告於89年3月12日繼承開始時，即
      已單獨承受被繼承人陳許尾財產上之一切權利，則被告2
      人於陳許尾死亡後，所盜領之上開存款，形式上雖為陳許
      尾之名義，實質上係屬原告所有，是被告等以偽造文書之
      方式，取得原告上開帳戶金額之財產，自屬欠缺法律上原
      因且違反權益歸屬對象而取得利益，致原告受有損害，被
      告自應成立不當得利，負返還原告之義務。
（四）被告等雖抗辯提領上帳戶金額，係用以支付喪葬費及水電
      費用，並無不當得利云云。然盜領台北國際商業銀行永和
      分行7710元部分，被告先辯稱係為支付水電費用，嗣又改
      稱該帳戶內款項係其所有，前後說詞不一，且與刑案歷審
      之說法迥異；且上開7710元之提款單關於領款人印章部分
      ，左前方3個「陳許尾」印文，均非原留帳戶之印鑑，足
      見被告並非該帳戶之實際有權持用人。
（五）其未同意由上開世華聯合商業銀行帳戶遺產支付陳許尾之
      喪葬費用，況陳許尾係於89年3月12日死亡，被告則於死
      亡已逾兩個月後，甚至迄89年10月17日還在冒用其名義領
      取存款，就時點觀之，衡情亦應與喪葬費無關。又被告所
      提法事費用，否認其真正。
（六）爰依侵權行為損害賠償請求權與不當得利返還請求權，訴
      請被告給付等語。並聲明：
      被告黃麗華應給付原告7710元，及自變更聲明狀繕本送
        達翌日起至清償日止，按年息5%計算之利息。
      被告陳志祥應給付原告74萬9380元，及自變更聲明狀繕
        本達翌日起至清償日止，按年息5%計算之利息。
二、被告2人雖自認黃麗華單獨提領上開7710元，及陳志祥指示
    黃麗華提領上開世華聯合商業銀行存款共74萬9380元交付陳
    志祥之事實，惟共同辯以：
（一）上開台北國際商業銀行永和分行陳許尾帳戶內之存款，原
      本即係被告以陳許尾名義存入，用以扣款代繳房屋水電費
      用，因被告搬離該扣繳水電費房屋，所以將存戶金額提領
      ，另設新戶，並無侵害原告權利，亦無何不當得利。
（二）為辦理陳許尾之喪事，被告徵得原告之同意，提領上開世
      華聯合商業銀行存款共74萬9380元，支付有收據之禮儀公
      司費用32萬3650元，其餘為法會等支出，原告分文未付。
      此部分無侵權，亦無不當得利。
（三）何況原告之請求賠償權利已罹於消滅時效，被告拒絕給付
      等語置辯。並答辯聲明：原告之訴駁回。
三、原告起訴主張訴外人陳許尾於89年3月12日死亡，其為單獨
    繼承人，被告於其繼承開始後，提領陳許尾上開金融帳戶存
    款之事實，為被告所自認，並有繼承權拋棄書、本院89年7
    月4日板院通民誼繼字第351號准予拋棄繼承備查函、世華銀
    行永和分行90年11月15日世永和字第0096號函所附取款憑條
    影本、94年11月18日（94）國世永和字第0280號函所附取款
    憑條影本、台北銀行95年2月14日北商銀永和（095）字第00
    007號函所附取款憑條影本等附卷，足信原告此部分所述為
    真實。惟原告另主張被告上開提領帳戶存款之行為，侵害其
    財產權，應負損害賠償責任，又同亦屬無法律上原因得利，
    應負返還原告義務等情，則為被告所爭執，並以上開情詞置
    辯，是兩造爭執要點厥為：被告是否應負侵權行為損害賠償
    責任，或應負不當得利返還義務及其返還範圍。
四、被告是否應負侵權行為損害賠償責任：
（一）按因故意或過失，不法侵害他人之權利者，固應負損害賠
      償責任，惟因侵權行為所生之損害賠償請求權，自請求權
      人知有損害及賠償義務人時起，2年間不行使而消滅，民
      法第197條定有明文。
（二）查兩造均自認被告提領陳許尾金融帳戶存款之時間分別為
      89年4月8日、89年5月10日、89年5月20日及89年10月17日
      ，另原告於90年8月30日以上開提款事實，具狀對本件被
      告2人提出偽造文書等刑事告訴，有90年度偵字第15781號
      卷可稽，是原告至遲於90年8月30日刑事告訴時，已知有
      損害及賠償義務人，其先於91年9月5日提起侵權附帶民事
      訴訟（台灣高等法院91年度附民字第249號），時效因而
      中斷，惟該案審理後於91年12月4日以程序判決駁回原告
      之訴確定，此均有台灣高等法院91年度附民字第249號卷
      證可稽，故斯時起時效重行起算。然原告逾2年遲至98年9
      月1日始行提起本件賠償之訴，顯罹於民法第197條時效。
      姑不論被告2人是否構成侵權行為，被告既已抗辯時效完
      成，依民法第144條第1項規定，其得拒絕侵權給付責任，
      ，從而被告抗辯原告之侵權行為損害賠償請求權為無理由
      ，應屬正當可採。
五、被告是否應負不當得利返還義務及其返還範圍：
（一）按損害賠償之義務人，因侵權行為受利益，致被害人受損
      害者，於前項時效完成後，仍應依關於不當得利之規定，
      返還其所受之利益於被害人，民法第197條第2項定有明文
      。再按無法律上之原因而受利益，致他人受損害者，應返
      還其利益；雖有法律上之原因，而其後已不存在者，亦同
      ，民法第179條亦定有明文。
（二）本件原告主張被告2人盜領屬於其單獨繼承之陳許尾金融
      帳戶存款，侵害其繼承財產權，被告應負損害賠償義務等
      情，雖為被告所爭執，然參酌被告2人被訴偽造文書等罪
      情節，業經台灣高等法院94年度上更(一)字第627號判決有
      罪，復經最高法院97年度台上字第5942號判決駁回被告之
      上訴確定，此有刑事偵審卷宗在卷可稽，堪認被告確有以
      偽造文書之侵權方式，侵害原告繼承財產權利，自屬構成
      應負損害賠償義務。
（三）被告黃麗華雖辯稱上開台北國際商業銀行永和分行陳許尾
      帳戶內之存款，原本即係被告以陳許尾名義存入，用以扣
      款代繳房屋水電費用，因被告搬離該扣繳水電費房屋，所
      以將存戶金額提領，另設新戶，無何不當得利等語。然此
      帳戶存款人之姓名為陳許尾名義，此為兩造所不爭執，被
      告辯稱帳戶所有之變態事實，未據其提出有利於己之證據
      以實其說，自屬可疑。再依原告所舉被告製作之取款憑條
      （見本院卷第88頁），其上存戶簽章欄位總計蓋有4個不
      同形式之陳許尾印文，茍如被告所述該帳戶係其存入為其
      所持用，何以不知應蓋用何特定存款印鑑？顯見原告指稱
      被告盜領之情為真實可採。末查，被告黃麗華自認其提領
      7710元，從而原告主張黃麗華受有此部分之不當得利，核
      屬正當可信，故原告依民法第197條第2項規定，訴請被告
      黃麗華返還7710元為有理由。
（四）其次，被告2人自認陳志祥指示黃麗華提領上開世華聯合
      商業銀行存款共74萬9380元交付陳志祥之事實，其等雖辯
      以此經原告同意而提領云云，然此經原告所爭執，被告復
      未能舉出原告同意之證據，是其辯稱原告知悉並同意云云
      ，不足採信。惟被告另辯稱此74萬9380元，支付陳許尾喪
      事費用32萬3650元，其餘為法會等支出，其並未得利等語
      。經查，原告不爭執被告所辯處理支付陳許尾喪事事宜，
      再者被告提出禮儀公司出具之喪葬費用收據共32萬3650元
      及其明細表（見本院卷第66至69頁），此部分堪認被告陳
      志祥確實支付兩造生母喪葬費用屬實。另被告製作之祭祀
      法會支出表（見本院卷第70、71頁），原告雖爭執其真實
      性，然此係10年前辦理喪事之支出，本件審理中時隔久遠
      ，欲求被告提出支出憑證，自有困難，是本院審酌被告所
      列法事費用品名，除其中對年一項1萬2500元不合於喪葬
      期間支付外，其餘金額16萬2500元，堪信用為支付兩造生
      母喪葬期間之祭祀法會費用。末按，被告陳志祥領得陳許
      尾帳戶74萬9380元，其處理支付陳許尾喪事事宜共計48萬
      6150元（323650＋162500＝486150），而原告單獨繼承陳
      許尾遺產惟未支付任何喪葬費用，故被告辯稱此48萬6150
      元非屬不當得利，衡情應屬可採。至於逾此範圍之26萬32
      30元（0000000000000＝263230），被告未能證明支付何
      種喪事法會支出，原告主張被告陳志祥受有不當得利，其
      依民法第197條第2項規定訴請返還，為有理由。
六、綜上，原告依侵權行為法則請求被告損害賠償，因罹逾2年
    時效，被告拒絕給付，此部分原告之訴為無理由。惟原告選
    擇合併另以民法第197條第2項規定訴請返還不當得利，請求
    被告黃麗華給付7710元、被告陳志祥給付26萬3230元及均自
    變更聲明狀繕本送達翌日即99年4月21日起至清償日止，按
    年息5%計算之遲延利息，於法並無不合，應予准許；逾此範
    圍之請求，則屬無據，應予駁回，爰判決如主文所示。本件
    事證已臻明確，兩造其餘攻擊防禦方法，核與判決結果無影
    響，爰不一一論述，併此敘明。
七、本院所命被告應給付原告之金額未逾50萬元，依民事訴訟法
    第389條第1項第5款之規定，應依職權就原告勝訴部分，宣
    告准許原告得為假執行，並依同法第392條第2項職權宣告被
    告供擔保金額，為免假執行之宣告。
八、結論：
    本件原告之訴為一部有理由，一部無理由，依民事訴訟法第
    第79條、第389條第1項第5款、第392條第2項，判決如主文
    。
中    華    民    國    99    年    5     月    11    日
                  民事第二庭    法  官  陳財旺
以上正本，係照原本作成。
如對本判決上訴，須於判決送達後20日內向本院提出上訴狀
中    華    民    國    99    年    5     月    11    日
                                書記官  林珊慧

司法院資訊處製作；財團法人民間司法改革基金會備份。
